臺灣士林地方法院民事判決　　　　　　　 94年度訴字第435號
原　　　告　甲○○
訴訟代理人　陳化義律師
被　　　告　丙○○
　　　　　　戊○○
　　　　　　丁○○
　　　　　　乙○○
　　　　　　　　　　　　2樓
共　　　同
訴訟代理人　李進成律師
　　　　　　黃勝文律師
上列當事人間返還不當得利事件，本院於民國94年10月28日言詞
辯論終結，判決如下：
    主  文
原告之訴及假執行之聲請駁回。
訴訟費用由原告負擔。
    事實及理由
一、原告起訴主張：緣坐落台北市○○區○○段3 小段205 地號
    、207 地號（以下簡稱：系爭土地），原為被告戊○○、丁
    ○○及訴外人陳永裕、陳永和所共有，應有部分各1/4 ；另
    坐落系爭土地上門牌號碼台北市士林區○○○路○ 段240 巷
    2 號房屋（以下簡稱：系爭房屋），則為被告丁○○與訴外
    人陳永裕、陳永和及陳清計所有，各人應有部分為1/4 。又
    原告係於91年5 月17日，未區分土地及房屋，且不以共有人
    各人應有部分計價，而以總價新台幣（下同）10721 萬元，
    向被告丁○○、戊○○及訴外人陳永裕、陳永和、陳清計買
    受系爭房地，兩造係基於不可分之債之意思而簽約，所成立
    者為一不可分之債權債務關係。雖於簽約時，出賣人中之陳
    永裕、陳永和分別由其子即被告丙○○、乙○○代理簽約，
    被告丁○○、戊○○亦親自簽約；然出賣人陳清計則迄未於
    系爭不動產買賣契約書上簽章同意，是系爭買賣契約並未具
    備完整買賣契約之效力；亦此經台灣台北地方法院92年度重
    訴字第1751號民事確定判決認定明確。次查，依系爭不動產
    買賣契約第10條約定：「... 本契約書經雙方簽署同意訂立
    ，並經公證始生效力，各無反悔，恐空口無憑，特立本契約
    書壹式柒份，各執乙份為憑，雙方並會同至有關機關辦理公
    證手續」；足認系爭買賣契約係以公證為其生效要件。而查
    ，系爭不動產買賣契約迄尚未經公證，自未生效。又系爭土
    地於不動產買賣契約簽訂前之91年5 月7 日已經查封在案，
    則系爭不動產買賣契約顯係以不能之給付為契約標的，亦屬
    無效。惟原告前已交付面額計1000萬元之支票5 紙供作部分
    買賣價金，且由被告乙○○簽章收受兌領。而訴外人陳永裕
    、陳永和均已死亡，被告丙○○、乙○○分別為渠等法定繼
    承人之一。從而，原告自得依民法第179 條不當得利及繼承
    之法律關係，請求被告連帶給付原告其中300 萬元及自收款
    後第3 日即91年5 月20日起至清償日止之利息等語；並聲明
    ：（一）被告應連帶給付原告300 萬元，及自91年5 月20日
    起至清償日，按年息百分之5 計算之利息。（二）原告願供
    擔保，請准宣告假執行。
二、被告則以：按訂約當事人之一方，由他方受有定金時，推定
    其契約成立，民法第248 條規定甚明。而查，原告既自承就
    系爭不動產之買賣已給付第一次款之一部分即定金1000萬元
    予賣方，堪認買賣契約確已成立生效。至於台灣台北地方法
    院92年度重訴字第1751號民事判決雖於理由中認定系爭買賣
    契約於賣方係屬不可分之債，於契約書所載包括陳清計在內
    之賣方5 人均同意契約之內容前，仍不具完整買賣契約之效
    力，原告所交付1000萬元，並非買賣契約之價金云云；然買
    賣標的是否可分，本與契約之成立要件不必然相關連，是最
    高法院71年台上字第5051判例乃認「買賣並非處分行為，故
    公同共有人中之人，未得其他公同共有人之同意，出賣公同
    共有物，應認為僅對其他公同共有人不生效力，而在締約當
    事人間非不受其拘束」。是應探究者，並非買賣標的可分不
    可，而在於當事人對於買賣契約中欲與何人簽訂契約之真意
    探討。查系爭買賣標的中，土地所有權人，乃陳清計以外之
    4 人，不論土地所有權移轉給付可分不可分，陳清計不同意
    出售，並不能影響買賣標的日後給付之履行，自未能影響買
    賣之成立。又於系爭買賣契約書中，固係記載由原告向陳永
    裕、陳永和、陳清計及被告丁○○、戊○○買受。然陳清計
    在買賣標的中，僅就系爭房屋有1/4 之權利，且陳清計係被
    告戊○○之母親，於出賣人僅有被告4 人簽署契約之情形下
    ，原告仍願意給定金1000萬元，被告4 人亦願收受，且承擔
    日後完成買賣標的給付之義務，顯然雙方當事人業已同意由
    被告4 人於日後履行包括陳清計所有系爭房屋應有部分移轉
    之義務，否則原告何以願意先行給付1000萬元之鉅額金錢予
    被告。況系爭買賣契約雙方當事人對於購買系爭不動產之目
    的，係為日後開發新建物之基地，基地上原有建物，必然將
    行拆除，知之甚明。是以系爭房屋之價值，對於買賣契約之
    目的，相對影響甚小。是系爭不動產買賣契約，縱使欠缺陳
    清計為出賣人，亦不影響其餘當事人間對於履行契約之合意
    及契約目的之完成。又原告於前開台灣台北地方法院92年重
    訴字第1751號民事事件審理中，其訴訟標的係為原告所主張
    之違約給付請求權，原告於該事件中並未為契約無效之主張
    ；且確定判決之既判力，僅限於主文為而不及於理由，有最
    高法院23年上字第2940號判例可資參照；是上開民事判決理
    由之認定，並無裁判之效力，對於本件當事人之間，亦無拘
    束力。從而，原告主張系爭不動產買賣契約並未成立，自屬
    無據。次查，系爭不動產買賣契約第10條雖有契約未經公證
    不生效力之約定；惟查，原告於系爭契約簽訂後，已交付定
    金即買賣價款1000萬元，依民法第248 條之規定，推定契約
    已成立；是所謂公證，應非屬契約成立要件，而僅在保全契
    約之證據而已，即系爭不動產買賣契約未經公證，應不影響
    其生效成立。至於系爭土地雖於簽約前即經法院查封，惟此
    並未構成給付不能，且系爭土地經查封之事實，原告於簽約
    時即已明知，於契約書第3 條第1 項始有原告應代為清償第
    一順位及第二順位借款之約定，系爭契約當非無效。又系爭
    房地未移轉登記予原告，始係因原告違約未付清第一次款其
    餘1400萬元所致。綜上所述，原告主張系爭不動產買賣契約
    尚未成立生效，而依民法不當得利及繼承之法律關係請求被
    告連帶返還買賣價金中300 萬元及利息，自無理由等語，資
    為抗辯；並聲明：（一）原告之訴駁回。（二）如受不利之
    判決，願供擔保請准宣告免為假執行。
三、經查，原告於91年5 月17日就系爭房屋及土地簽訂不動產買
    賣契約書，契約書內記載賣方為陳永裕、陳永和、陳清計及
    被告丁○○、被告戊○○五人。惟於契約書內賣方欄下簽名
    者僅有陳永裕（由其法定繼承人即被告丙○○代理簽約）、
    陳永和（由其法定繼承人即被告乙○○代理簽約）、被告丁
    ○○（親簽）、被告戊○○（親簽）；至於陳清計則未經簽
    名蓋章；又於簽訂系爭買賣契約時，買賣標的之系爭土地，
    係由陳永裕、陳永和、被告丁○○及被告戊○○共有，應有
    部分各4 分之1 ；系爭房屋則由陳永裕、陳永和、陳清計及
    被告丁○○共有，應有部分各4 分之1 ；買賣之總價約定為
    10721 萬元；原告並已給付第一次款之一部分即1000萬元，
    由被告乙○○簽章收受支票並兌領完訖等情，已為兩造所不
    爭執（見本院94年9 月20日言詞辯論筆錄），並有系爭不動
    產買賣契約書影本乙份附卷可稽，應與事實相符。惟原告主
    張：系爭不動產買賣契約並未成立生效，被告應依不當得利
    及繼承之法律關係，將前所交付買賣價金中之300 萬元及自
    受領時起算之利息連帶返還原告云云，則為被告所否認。又
    本件經協商兩造於94年9 月20日言詞辯論期日確認爭點為：
    1.系爭不動產買賣契約是否有效成立？
      (1)是否因陳清計未簽名而未生效？
      (2)是否因未公證而未生效？
      (3)是否因系爭買賣契約標的之土地於訂約前遭法院查封致
        契約無效？
    2.買賣價金1000萬元支票於被告乙○○收受後，如何交付分
      配？
    3.如系爭買賣契約未有效成立，則原告依繼承及不當得利之
      法律關係請求被告連帶給付300 萬元及自91年5 月20日起
      至清償日止，按年息百分之5 計算之利息，有無理由？
    以下茲論述之。
  (一)經查，系爭不動產買賣契約書之末所載「賣方（乙方）陳清
    計」下方，未有陳清計之簽名及印文乙節，固有該不動產買
    賣契約書影本乙份為據；惟查，原告已自承：「當時我們也
    是希望認定契約有效... ，我們是接到判決書（即台灣台北
    地方法院92年度重訴字第1751號）時才知道法官認為契約尚
    未生效，其實我們一直認為契約是有效的，陳清計是戊○○
    的母親，我從未見過陳清計，... 戊○○的母親陳清計在訂
    約時都生重病，都是由其子女口頭說可以代理他們處分系爭
    不動產，戊○○當時確實有說他代理陳清計，否則我就不會
    付1000萬元的定金，我認為系爭買賣契約的當事人就是契約
    書上的買方及賣方，部分當事人是用代理的方式，但都沒有
    提出書面的委託書，是用口頭表示代理」等語（見本院94年
    8 月16日言詞辯論筆錄）；核與被告丁○○抗辯：「簽約時
    確實是由丙○○、乙○○、戊○○分別代理陳永裕、陳永和
    及陳清計，是口頭說，沒有提出書面委託書，契約內容事先
    就已洽商好了，戊○○當時說要蓋印章，所以陳清計的印章
    事後才要補蓋」等語（見前開言詞辯論筆錄），悉相符合。
    堪認兩造對簽訂系爭不動產買賣契約書時，係由被告戊○○
    代理出賣人之一陳清計為意思表示，而與原告達成買賣系爭
    不動產之合意等情，已無爭執，並應信為真實。雖同為系爭
    買賣契約賣方之一之被告戊○○未在契約書上「賣方（乙方
    ）陳清計」之下另為簽名或蓋章；然按，代理人雖未以本人
    名義或明示以本人名義為法律行為，惟實際上有代理本人之
    意思，且為相對人所明知或可得而知者，自仍應對本人發生
    代理之效力，有最高法院92年度台上字第1064號民事判決可
    資參照；查原告於簽約時，確已明知被告戊○○係以代理陳
    清計之意思為系爭不動產買賣之法律行為乙節，既如前述；
    則依前揭說明，自未能以系爭不動產買賣契約書未經陳清計
    親自簽名蓋章，即認陳清計並未同意系爭買賣契約之內容。
    從而，原告以上開理由主張系爭買賣契約並未生效成立云云
    ，自無足採取。
  (二)次按，物之出賣人，負交付其物於買受人並使其取得該物所
    有權之義務，民法第348 條第1 項固有明文。惟買賣並非處
    分行為，買賣契約與移轉所有權之契約不同，出賣人對出賣
    之標的物，不以有處分權為必要，是於共有物之出賣，縱未
    經全體共有人同意，亦僅對他共有人不生效力而已，於訂約
    出賣之共有人仍具有債權效力，此有最高法院71年台上字第
    5051號判例、71年度台上字第3617號判決可循。經查，系爭
    不動產買賣契約雖以包括陳清計所有系爭房屋應有部分1/4
    在內之共有不動產為買賣標的，並於系爭買賣契約第4 條規
    定出賣人義務為「乙方（即賣方）應於前條第1 款付款時交
    付所有權狀、身分證明等產權移轉應備之全部證件，並蓋妥
    辦理移轉登記等有關書表予指定之登記代理人... 」，而未
    將契約賣方各人之給付義務分別規定，堪認其性質上屬「不
    可分之債」；惟未經全體共有人同意所簽訂共有物買賣契約
    ，對簽約之共有人既非無效，已如前述；則縱認被告戊○○
    未合法代理系爭房屋共有人之一陳清計簽訂系爭買賣契約，
    然由系爭買賣契約所成立之不可分之債，亦非不得於原告與
    系爭不動產其他共有人即陳永裕、陳永和、被告丁○○、戊
    ○○之間成立，並由前開4 人依連帶債務之規定履行契約義
    務。是原告主張：因訴外人陳清計未並同意系爭買賣契約，
    全部買賣契約應屬無效云云，實乏所據。至於台灣台北地方
    法院92年度重訴字第1751號判決理由認定：系爭不動產買賣
    契約未經訴外人陳清計簽約同意，應屬無效，因而駁回原告
    解除契約回復原狀之請求乙節，雖有判決書影本乙份存卷可
    參。惟按，確定判決之既判力，以訴訟標的經表現於主文判
    斷事項為限，判決理由並無既判力；且上開事件係因判決駁
    回原告之訴，兩造均未上訴而確定，被告於該事件審理中，
    對法院判決認定契約無效乙節，非無爭執各節，亦經調卷查
    核無誤。則本院應不受上開判決理由認定之拘束，併此敘明
    。
  (三)再按，契約當事人約定其契約須用一定方式者，在該方式未
    完成前，推定其契約不成立，固為民法第166 條所明定；惟
    當事人約定其契約須用一定之方式，有以保全其契約之證據
    為目的者，亦有為契約須待方式完成始行成立之意思者，若
    當事人約定其契約須用一定方式，係以保全契約之證據為目
    的，非屬契約成立之要件，其意思已明顯者，即無適用該條
    文規定之餘地，有最高法院28年滬上字第110 號判例為據。
    查系爭不動產買賣契約書第10條固規定：「... 本契約書..
    經公證始生效力」等語；且系爭不動產買賣契約書確未經公
    證乙節，亦為兩造所不爭執（見本院94年9 月20日言詞辯論
    筆錄）。然原告主張：系爭契約係以公證為其生效要件，契
    約既未經公證，應屬無效云云，已為被告否認。且按，解釋
    意思表示，應探求當事人之真意，不得拘泥於所用之辭句，
    民法第98條定有明文。而查，原告於簽訂系爭買賣契約後，
    已依該契約書第3 條第1 款之規定，交付面額計1000萬元之
    支票5 紙作為應付買賣價金第一次款之一部分，並由被告乙
    ○○代為收受；原告復自承：係收受台灣台北地方法院92年
    度重訴字第1751號民事判決書後，始知法官認定契約尚未生
    效，其實伊一直認為契約有效等語，均如前述。雖依卷附系
    爭土地登記謄本所載，被告迄未依約將系爭買賣標的交付予
    原告，甚至已先後將之移轉登記為第三人陳長盛、薛宗賢所
    有；惟原告前於台灣台北地方法院92年度重訴字第1751號返
    還買賣價金事件審理中，仍係於系爭買賣契約已有效成立為
    前提，以被告違約為由主張解除契約，進而請求返還買賣價
    金；被告則係以原告未依約交付買賣價款，以為抗辯，亦經
    本院調取該事件卷證查閱無誤。足見兩造對系爭買賣契約未
    經公證乙節，並不以為意，且均認該買賣契約已有效成立，
    並據為權利義務之履行與主張。則系爭買賣契約雖有上開「
    經公證始生效力」之約定，惟系爭買賣契約當事人於簽約乃
    至契約履行過程中，主觀上均無受該條款拘束之意思；該約
    定應僅為保全契約之證據，而未有以「公證」作為系爭契約
    之成立生效要件甚明。揆諸前揭說明，系爭買賣契約應無民
    法第166 條規定之適用。從而，被告抗辯：系爭契約雖未經
    公證，仍不影響契約成立生效等語，洵堪憑採。
  (四)另按，所謂給付不能，有自始不能與嗣後不能，主觀不能與
    客觀不能之分；其為自始客觀不能者，法律行為固當然無效
    ；其為自始主觀、嗣後客觀或嗣後主觀不能者，則生債務不
    履行之問題，債權人得依民法第226 條規定，請求債務人賠
    償損害，或於解除契約後依民法第259 條及第260 條規定，
    請求回復原狀及賠償損害，二者之法律效果並不相同，最高
    法院79年台上字第2147號民事判決可資參照。經查，系爭買
    賣契約標的之土地於系爭買賣契約簽訂前，已於91年5 月7
    日經查封乙節，有系爭土地異動記錄表影本乙份可據，復為
    兩造所不爭執（見本院94年10月28日言詞辯論筆錄），應與
    事實相符。且按，不動產經查封登記者，依土地登記規則第
    141 條之規定，在未為塗銷前，登記機關應停止與其權利有
    關之新登記，債務人既無從為移轉登記之履行，固堪認已處
    於給付不能之狀態。然對不動產之查封，並非不能透過債務
    清償或其他方式予以除去，衡情並無永久、客觀給付不能之
    情事；即以系爭土地而言，依卷附系爭土地異動索引所載，
    所為查封登記實已於91年9 月24日辦理塗銷在案甚明。況依
    系爭買賣契約第3 條第4 條之約定，出賣人係於買方即原告
    給付第一次款計2400萬元時，始應交付所有權狀、印鑑證明
    書、身分證明等產權移轉應備之全部證件、蓋妥辦理移轉登
    記等有關書表予指定之登記代理人；系爭買賣契約書第8 條
    更約定：「本件買買契約所示不動產權利，乙方（即賣方）
    應保證產權清楚，如有他人主張權利或設定他項權利，應由
    乙方負責於尾款付清以前，速予理清，若甲方因此而受有損
    害時，乙方應負完全賠償責任。」足徵兩造於簽約時，係約
    定於原告付清第一次款2400萬元之同時，賣方始須交付辦理
    移轉登記之相關文件，且雙方已達成賣方只須於原告付清買
    賣價金尾款前，除去系爭買賣不動產之查封或其他權利限制
    之合意。是原告於簽訂系爭買賣契約書時，應已預期於簽約
    時系爭買賣標的上所可能存在之各項權利限制，僅須於所約
    定上開期限前除去而為給付，即不影響契約之履行甚明。則
    依民法第246 條第1 項但書：「其不能情形可以除去，而當
    事人訂約時並預期於不能之情形除去後為給付者，其契約仍
    為有效」之規定，堪認原告主張：系爭買賣契約之標的於簽
    約前即經查封，而屬給付不能，契約應自始無效云云，於法
    亦屬無據。
  (五)綜上所述，原告所主張上揭各項系爭不動產買賣契約未成立
    生效之原因，俱無足採；系爭買賣契約既已有效成立，則被
    告丁○○、戊○○依系爭買賣契約，被告丙○○、乙○○另
    基於繼承之法律關係，受領原告所給付之部分買賣價金1000
    萬元，即非無法律上原因，自無不當得利可言。則系爭買賣
    價金1000萬元支票於被告乙○○收受後，如何交付分配，即
    無再予論述之必要，併此敘明。
四、從而，原告依民法不當得利及繼承之法律關係，請求被告連
    帶給付原告300 萬元及自91年5 月20日起至清償日止，按年
    息百分之5 計算之利息，為無理由，應予駁回。原告受敗訴
    判決，其假執行之聲請即失所依據，應併予駁回。
五、因本件事證已臻明確，兩造其餘主張陳述及所提之證據，經
    審酌均與判決結果不生影響，爰不一一論述，附此敘明。
六、據上論結，原告之訴為無理由，依民事訴訟法第78條判決如
    主文。
中　　華　　民　　國　　94　　年　　11　　月　　11　　日
                  民事第二庭  法  官  李瑜娟
以上正本證明與原本無異。
如對本判決上訴須於判決送達後20日內向本院提出上訴狀。
中　　華　　民　　國　　94　　年　　11　　月　　16　　日
                              書記官  李秀蘊
